臺灣屏東地方法院民事判決　　　　　　 110年度簡上字第43號
上　訴　人　邱淑惠　
　　　　　　邱淑靜　
　　　　　　邱淑娟　
　　　　　　盧玉串　
共　　　同　　　　　　　　　　　　　　　　　　　　　　
訴訟代理人　黃淑芬律師
被 上訴 人　陳琮賀　

訴訟代理人　程翔聖　
上列當事人間請求侵權行為損害賠償事件，上訴人對於民國110
年3 月11日本院110 年度簡字第2 號第一審判決提起上訴，本院
於110 年10月27日言詞辯論終結，判決如下：
    主  文
上訴駁回。
第二審訴訟費用由上訴人負擔。
    事實及理由                             
一、上訴人原上訴聲明請求「㈠原判決廢棄。㈡被上訴人應給付
    上訴人盧玉串新臺幣（下同）80萬8732元，應給付上訴人邱
    淑惠、邱淑靜、邱淑娟各40萬元，及均自起訴狀繕本送達翌
    日起至清償日止，按週年利率百分之5 計算之利息」。嗣擴
    張上訴聲明併請求「㈢被上訴人應再給付上訴人邱淑惠、邱
    淑靜、邱淑娟各10萬元，及均自110 年7 月27日起至清償日
    止，按週年利率百分之5 計算之利息。㈣被上訴人應再給付
    上訴人盧玉串12萬4366元，及自110 年7 月27日起至清償日
    止，按週年利率百分之5 計算之利息」（簡上字卷第60頁至
    第61頁），核與民事訴訟法第446 條第1 項但書、第255 條
    第1 項但書第3 款規定相符，應予准許。
二、上訴人起訴主張：
（一）被上訴人於108 年7 月4 日下午5 時50分許，將車牌號碼
      00-0000 號自用小客車（下稱系爭車輛）停放屏東縣○○
      鄉○○路00號前，跨越道路邊線而占用部分車道。適上訴
      人盧玉串之夫即上訴人邱淑惠、邱淑靜、邱淑娟之父邱明
      仁，騎乘車牌號碼000-000 號普通輕型機車，沿德協路由
      南往北行駛而至，因被上訴人違規停車，致邱明仁擦撞上
      開自用小客車左側後視鏡而人車倒地，受有嚴重頭部外傷
      併創傷性硬腦膜下血腫之傷害，經送醫仍於同年月18日不
      治死亡。
（二）爰依民法第184 條第1 項前段、第191 條之2 、第192 條
      第2 項及第194 條規定，上訴人邱淑惠、邱淑靜、邱淑娟
      各自得請求被上訴人賠償精神慰撫金90萬元；上訴人盧玉
      串得請求被上訴人賠償扶養費34萬8732元及精神慰撫金96
      萬元，合計130 萬8732元。經扣除上訴人每人各已領取之
      強制汽車責任保險理賠50萬元後，上訴人邱淑惠、邱淑靜
      、邱淑娟各得請求被上訴人賠償40萬元，上訴人盧玉串得
      請求被上訴人賠償80萬8732元。
（三）聲明：
   1、被上訴人應給付上訴人盧玉串80萬8732元，應給付上訴人
      邱淑惠、邱淑靜、邱淑娟各40萬元，及均自起訴狀繕本送
      達翌日起至清償日止，按週年利率百分之5 計算之利息。
   2、上訴人願供擔保，請准宣告假執行。
三、被上訴人答辯：
（一）邱明仁騎乘機車未充分注意車前狀況，就本件損害之發生
      與有過失，應依過失相抵法則，減輕其賠償金額。又邱明
      仁並無扶養能力，上訴人盧玉串請求賠償扶養費之損害，
      應屬無據；即使認為上訴人盧玉串得請求賠償扶養費之損
      害，其數額亦應按所得稅法所定扶養親屬免稅額每年8 萬
      8000元計算，較為合理。又上訴人請求賠償之慰撫金，其
      數額均屬過高，應予酌減。
（二）聲明：
   1、上訴人之訴及假執行之聲請均駁回。
   2、如受不利之判決，被上訴人願供擔保請准宣告免為假執行
      。
四、原審判決認為邱明仁無扶養上訴人盧玉串之能力，就上訴人
    盧玉串請求扶養費損害部分不予准許；因邱明仁對於本件損
    害發生與有過失，上訴人盧玉串得請求被上訴人賠償之金額
    應減為33萬6000元；上訴人邱淑惠、邱淑靜、邱淑娟各應減
    為31萬5000元；經扣除上訴人每人各已領取之強制汽車責任
    保險理賠金50萬元後，已無損害未填補，爰駁回上訴人之訴
    。
五、上訴人聲明不服，提起上訴。上訴意旨略以：被上訴人為操
    辦葬儀業務，將棚架搭在馬路上，停車占用一半車道，且未
    將後照鏡收起，至少應有50％的過失比例。又因邱明仁生前
    已將財產分配予子女，名下沒有財產，但領有老農漁年金，
    而有積蓄，並由邱明仁照顧上訴人盧玉串生活起居。上訴人
    盧玉串不良於行亦無收入，名下房屋價值僅有21萬7300元，
    如無邱明仁共同居住扶養，無法自己在屏東鄉下生活。且原
    審認定邱明仁對於本件損害發生與有過失之比例過高等語，
    並於本院擴張聲明為：㈠原判決廢棄。㈡被上訴人應給付上
    訴人盧玉串80萬8732元，應給付上訴人邱淑惠、邱淑靜、邱
    淑娟各40萬元，及均自109 年3 月27日起至清償日止，按週
    年利率百分之5 計算之利息。㈢被上訴人應再給付上訴人邱
    淑惠、邱淑靜、邱淑娟各10萬元，及均自110 年7 月27日起
    至清償日止，按週年利率百分之5 計算之利息。㈣被上訴人
    應再給付上訴人盧玉串12萬4366元，及自110 年7 月27日起
    至清償日止，按週年利率百分之5 計算之利息。被上訴人之
    答辯聲明：上訴駁回。
六、兩造不爭執事項：
（一）被上訴人於前述時間、地點，停放系爭車輛，跨越道路邊
      線而占用車道，適邱明仁騎乘車牌號碼000-000 號普通輕
      型機車，沿德協路由南往北行駛而至，因被上訴人之違規
      停車，致邱明仁擦撞上開自用小客車左側後視鏡而人車倒
      地，受有嚴重頭部外傷併創傷性硬腦膜下血腫之傷害，經
      送醫仍於同年月18日不治死亡。
（二）邱明仁為上訴人盧玉串之夫，及上訴人邱淑惠、邱淑靜、
      邱淑娟之父。
（三）邱明仁未戴安全帽駕駛普通輕型機車，未注意車前狀況，
      並未隨時採取必要之安全措施，對於本件事故之發生與有
      過失。
七、本院之判斷：
（一）被上訴人違反道路交通安全規則第112 條第1 項第9 款，
      在顯有妨礙其他人、車通行處所停放系爭車輛，占用部分
      車道，已有過失，造成邱明仁發生車禍而不治死亡之事實
      ，業據兩造均不爭執，自應對上訴人即邱明仁之配偶或子
      女負侵權行為損害賠償責任。
（二）上訴人盧玉串請求被上訴人給付扶養費之損害，為無理由
      。
   1、民法第1116條之1 、第1118條雖規定：「夫妻互負扶養之
      義務，其負扶養義務之順序與直系血親卑親屬同，其受扶
      養權利之順序與直系血親尊親屬同」；「因負擔扶養義務
      而不能維持自己生活者，免除其義務。但受扶養權利者為
      直系血親尊親屬或配偶時，減輕其義務」。惟受扶養權利
      之配偶，依民法第1117條第1 項、第2 項規定，以不能維
      持生活為限；所謂不能維持生活，係指不能以自己之財產
      維持生活而言（最高法院109 年度台上字第2052號民事判
      決意旨參見）。又負扶養義務之配偶，如果自身無工作能
      力，亦無收入及財產，本來就無法維持自己生活時，不屬
      前述條文所稱因負擔扶養義務「才」不能維持自己生活情
      形，此時應認為沒有扶養能力，不適用前條規定，而無負
      擔扶養配偶之義務（最高法院102 年度台上字第854 號民
      事判決意旨參見）。
   2、查上訴人盧玉串名下有房產，有其稅務電子閘門財產所得
      調件明細表附卷可佐（原審卷第51頁）；自承每月領有老
      農漁年金（簡上字卷第82頁），有帳戶往來明細為證（本
      院卷第97頁）。由此可見，上訴人盧玉串非無財產之人。
      上訴人盧玉串雖辯稱其名下房屋價值僅有21萬7300元，難
      以出售作為維持生活使用云云。惟依前述調件明細表所示
      可知，上訴人盧玉串名下房屋面積為147.8 平方公尺，換
      算坪數約48坪，衡情足以供一個家庭居住，應非價值低微
      之物。且房屋財產價值係以「評定標準價格」計算為準，
      與交易市價經常不一致，不能逕以申報財產價值不高，遽
      認無法維持生活。況上訴人盧玉串每月尚可領取老農漁年
      金，參酌邱明仁每月所領取之老農漁年金為7256元，經上
      訴人提出邱明仁帳戶往來明細為證（簡上字卷第97頁），
      如果上訴人盧玉串也可領取相同數額，加計之後是否仍有
      不足，並無證據可佐。故依上訴人盧玉串之舉證，不能證
      明其財產不足以維持生活，自不能認為依法受有被配偶邱
      明仁扶養的權利。
   3、邱明仁為26年5 月22日出生，於本件車禍事故發生時，已
      達高齡82歲，且名下並無財產，亦無所得，一向由子女提
      供生活費等情，此為兩造所不爭執事實（簡上字卷第61頁
      至第62頁）。上訴人雖改稱：邱明仁之積蓄足以維持生活
      所需，每年捐款至少10萬、20萬元，子女僅有於年節給予
      紅包，並未固定提供生活費，並由邱明仁照顧上訴人盧玉
      串生活起居云云，並提出邱明仁107 年2 月6 日捐款20萬
      元之收據為證（簡上字卷第101 頁）。惟邱明仁名下無財
      產亦無所得，有其107 年至108 年稅務電子閘門財產所得
      調件明細表附卷可佐（原審卷第111 頁至第113 頁）。且
      依上訴人所提出之邱明仁帳戶往來明細，邱明仁於107 年
      間1 月開始，老農漁年金匯入帳戶後當月就領出，每月最
      後結餘均僅數百至1000餘元（簡上字卷第97頁），可見生
      活仰賴此部分收入；倘若自身積蓄甚多，每年甚至有餘力
      捐款，應無需在意每月入帳的老農漁津貼7256元，而急於
      領取該帳戶內款項之必要。則邱明仁是否確實積蓄甚豐，
      捐款來源是否自身所出，而足以維持生活，均有可疑，不
      能僅憑捐款者名義為邱明仁之收據1 張，遽認邱明仁有財
      產足以維持生活所需。故依上訴人之舉證，不能證明邱明
      仁有財產足以維持生活，自不能認為有扶養能力，而必須
      負擔扶養上訴人盧玉串的義務。
   4、上訴人盧玉串既每月有老農漁津貼，名下亦有財產，對於
      僅靠老農漁津貼生活，名下無財產亦無收入的邱明仁，亦
      需負有扶養義務。則邱明仁於死亡後，上訴人盧玉串同免
      扶養義務，自不能認為受有扶養費之損害。            
   5、至於上訴人盧玉串主張其患有腎臟病等慢性疾病，均由邱
      明仁照料生活起居云云，並非前述受扶養權利人「不能以
      自己之財產」維持生活的範疇，故不能認為其有受邱明仁
      扶養之權利，或邱明仁對其有扶養之義務。
   6、因此，上訴人盧玉串請求被上訴人給付扶養費之損害，為
      無理由。
（二）本院認上訴人得請求賠償之精神慰撫金，應以盧玉串96萬
      元，邱淑惠、邱淑靜、邱淑娟各90萬元為適當。
   1、民法第194 條規定：「不法侵害他人致死者，被害人之父
      、母、子、女及配偶，雖非財產上之損害，亦得請求賠償
      相當之金額」。又非財產上損害之核給標準，應斟酌雙方
      身分、地位、經濟狀況、侵害程度及其他各種情形核定之
      。
   2、查上訴人邱淑惠為五專畢業學歷，已婚、子女均已成年，
      需要扶養母親，經營園藝種子行，每月收入約15萬元，名
      下無不動產；上訴人邱淑靜為碩士學歷，已婚，子女均已
      成年，需要扶養母親，擔任電子公司專案經理，每月收入
      約12萬元，名下有房屋1 棟，土地2 筆；上訴人邱淑娟為
      大學畢業學歷，已婚、需要扶養2 名子女及母親，擔任護
      理師，每月收入約8 萬元，名下有房屋1 棟，土地2 筆；
      上訴人盧玉串為初級民教班畢業，無業為家管，名下有房
      屋1 棟；被上訴人為五專畢業學歷，已婚、無子女，需要
      扶養父母親，經營殯葬業，每月收入約5 萬元，名下無不
      動產，除投保強制汽車責任保險外，另向新安東京海上產
      物保險公司投保責任險，死亡最高理賠金額為150 萬元等
      情，經兩造陳明在卷（原審卷第65頁、第67頁，簡上字卷
      第79頁、第82頁），並有兩造稅務電子閘門財產所得調件
      明細表在卷可稽（原審卷第33頁至第60頁）。
   3、上訴人盧玉串於26年8 月6 日生，有戶口名簿為證（交附
      民字卷第17頁），現已達84歲高齡；自承患有腎臟病、糖
      尿病、高血壓、膀胱無力漏尿、椎間盤突出無法行走需坐
      輪椅等慢性疾病，業據其提出衛生福利部屏東醫院病症暨
      失能診斷證明書為證（簡上字卷第103 頁），原本與配偶
      邱明仁共同生活、相互陪伴，經本件車禍事故後天人永隔
      ，餘生頓失依靠，精神上自當痛苦不堪；上訴人邱淑惠、
      邱淑靜、邱淑娟面對其父邱明仁驟逝，除了平復自身的傷
      痛，同時還要兼顧照料喪偶的母親堅強活下去，精神上亦
      承受痛苦。
   4、本院斟酌前述兩造之年齡、身分、地位、經濟能力及被上
      訴人侵害程度及對上訴人所造成損害等一切情狀，認為上
      訴人盧玉串請求被上訴人給付之精神上損害賠償，以96萬
      元為相當；上訴人邱淑惠、邱淑靜、邱淑娟請求被上訴人
      給付之精神上損害賠償，各以90萬元為相當；超過部分，
      不應准許。
（三）邱明仁與有過失之肇事責任比例，應為75％。
   1、相關法律解釋：
    ⑴民法第217 條第1 項規定：「損害之發生或擴大，被害人
      與有過失者，法院得減輕賠償金額，或免除之」。又民法
      第192 條及第194 條分別規定不法侵害他人致死者，對於
      支出醫療費或殯葬費之人、或被害人負有法定扶養義務之
      第三人，應負損害賠償責任；且被害人之父、母、子、女
      及配偶，雖非財產上之損害，亦得請求賠償相當之金額，
      係間接被害人得請求賠償之特例，其權利係基於侵權行為
      之規定而發生，自應負擔直接被害人之過失。倘直接被害
      人於損害之發生或擴大與有過失時，依公平之原則，亦應
      有民法第217 條過失相抵規定之適用（最高法院104 年度
      台上字第1434號判決意旨、73年台再字第182 號判決意旨
      參見）。
    ⑵道路交通安全規則第88條第1 項第5 款規定：機車駕駛人
      應戴安全帽；同規則第94條第3 項規定：汽（機）車行駛
      時，駕駛人應注意車前狀況及兩車並行之間隔，並隨時採
      取必要之安全措施，不得在道路上蛇行，或以其他危險方
      式駕車。
   2、查被上訴人將系爭車輛停放在路邊，車身一半雖已跨越道
      路邊線，而占用部分車道，但所占用之車道距離道路分向
      限制線（雙黃實線），中間仍可輕易容納一輛機車通行，
      且適有一台機車（下稱前車）通行而過之事實，有現場監
      視器畫面擷取照片附卷可佐（臺灣屏東地方檢察署108 年
      度相字第505 號卷第45頁編號1 照片）。而邱明仁於本件
      車禍事故發生前，騎乘機車沿德協路由南往北方向直行，
      先行至接近道路分向限制線位置，再右移至車道中間因而
      撞及系爭車輛後照鏡之事實，亦有現場監視器畫面擷取照
      片附卷可佐（臺灣屏東地方檢察署108 年度相字第505 號
      卷第45頁至第46頁編號2 至4 照片）。是以駕駛人騎乘機
      車時，只要注意車前狀況及與系爭車輛之間隔，隨前車通
      行系爭車輛與道路分向限制線中間的區域，即可避免發生
      本件車禍事故或降低發生的可能性。但邱明仁騎乘至接近
      道路分向限制線位置後，不持續直行往前，卻右移至車道
      中間，未注意前方的系爭車輛及保持適當間隔，並隨時採
      取必要之安全措施，違反道路交通安全規則第94條第3 項
      規定，因而肇事。故其對於本件車禍事故所造成損害之發
      生，自屬與有過失。
   3、本院審酌本件車禍事故發生時天候晴、日間自然光線、柏
      油路面、乾燥、無缺陷、無障礙物、視距良好，此有道路
      交通事故調查表㈠附卷可佐（臺灣屏東地方檢察署108 年
      度相字第505 號卷第31頁），即使被上訴人違規停車占用
      部分車道，邱明仁騎乘機車自遠而近，可以自行決定車速
      及行進路線，客觀上也沒有不能注意的情況，對於本件車
      禍事故的控制力，顯然勝過被上訴人。且邱明仁騎乘機車
      上路時，連路上移動中的行人都應該要注意，何況前方只
      是靜止的障礙物，理當不難注意，應可輕易繞行通過。且
      依邱明仁撞擊到系爭車輛的位置為後照鏡可知，邱明仁確
      實已注意到系爭車輛的存在，並不是沒有適當的距離或時
      間可供反應；只是邱明仁沒有保持適當間隔，才會發生車
      禍。故其未注意對於本件事故之發生，有較高之原因力，
      應為肇事主因。本院認為其應負擔70％的過失比例，被上
      訴人應負擔30％的過失比例。
   4、本件經原審囑託交通部公路總局高雄區監理所屏澎區車輛
      行車事故鑑定會鑑定，結果略以：「邱明仁駕駛普通輕型
      機車，未注意車前狀況，並未隨時採取必要之安全措施，
      為肇事主因。陳琮賀駕駛自用小客車，於顯有妨礙他車通
      行之處所停車，為肇事次因」等語（原審卷第95頁至第96
      頁）；再囑託交通部公路總局車輛行車事故鑑定覆議會覆
      議，結果略以：「邱明仁駕駛普通輕型機車，未注意車前
      狀況，往右偏行撞擊占用部分車道停車之自小客車左後照
      鏡，為肇事主因。陳琮賀駕駛自用小客車，占用部分車道
      停車，妨礙車輛通行，為肇事次因」等語（原審卷第127
      頁至第129 頁）。二者均同本院見解。
   5、因邱明仁騎乘機車未戴安全帽，有道路交通事故調查報告
      表㈡、現場監視器畫面擷取照片附卷可佐（臺灣屏東地方
      檢察署108 年度相字第505 號卷第33頁、第46頁）。而其
      因本件事故所受嚴重頭部外傷併創傷性硬腦膜下血腫，乃
      頭部所受傷勢，與其未依規定配戴安全帽有關，而導致本
      件車禍事故所造成損害擴大，此部分亦與有過失，本院認
      為應再增加邱明仁應負擔之過失比例5 ％，同時減少被上
      訴人應負擔之過失比例5 ％。
   6、因此，邱明仁就本件損害之發生及擴大既均與有過失，上
      訴人為間接被害人，依上說明，應依民法第217 條第1 項
      過失相抵規定，減免被上訴人賠償之金額。故依上比例，
      減輕被上訴人之賠償金額75％。
（四）上訴人如聲明（含擴張）所示之請求，為無理由。
   1、依前所述，上訴人盧玉串得請求被上訴人賠償96萬元，上
      訴人邱淑惠、邱淑靜、邱淑娟得請求被上訴人賠償各90萬
      元。惟邱明仁對於本件損害之發生與有過失，應減輕被上
      訴人75％賠償金額，則上訴人盧玉串所得請求賠償之金額
      即應減為24萬元（計算式：960000×0.25＝240000），上
      訴人邱淑惠、邱淑靜、邱淑娟則各應減為22萬5000元（計
      算式：900000×0.25＝225000）。
   2、強制汽車責任保險法第32條規定：「保險人依本法規定所
      為之保險給付，視為被保險人損害賠償金額之一部分，被
      保險人受賠償請求時，得扣除之」。查本件事故發生後，
      上訴人每人各已領取強制汽車責任保險理賠50萬元，為兩
      造所不爭執（簡上字卷第63頁），自應予以扣除。則上訴
      人所得請求被上訴人賠償之金額既然均少於50萬元，經強
      制汽車責任保險理賠後，損害已全數獲得填補，自不得再
      向被上訴人請求賠償。
   3、因此，上訴人依侵權行為損害賠償關係，請求㈠被上訴人
      應給付上訴人盧玉串80萬8732元，應給付上訴人邱淑惠、
      邱淑靜、邱淑娟各40萬元，及均自109 年3 月27日起至清
      償日止，按週年利率5 ％計算之利息。㈡被上訴人應再給
      付上訴人邱淑惠、邱淑靜、邱淑娟各10萬元，及均自110
      年7 月27日起至清償日止，按週年利率5％ 計算之利息。
      ㈢被上訴人應再給付上訴人盧玉串12萬4366元，及自110
      年7 月27日起至清償日止，按週年利率5 ％計算之利息等
      語，均無理由，應予駁回。原審為上訴人敗訴之判決，並
      無違誤。上訴論旨指摘原判決不當，求予廢棄改判，為無
      理由，應予駁回。
八、本件判決基礎已臻明確，兩造其餘攻擊防禦方法及舉證，經
    審酌後，核於判決結果不生影響，爰不逐一論述。
九、依民事訴訟法第436 條之1 第3 項、第449 條第1 項、第78
    條，判決如主文。
中    華    民    國   110    年    11    月    17    日                                                    
                  民事第三庭    審判長法  官  陳怡先
                                      法  官  李育任
                                      法  官  李宗濡
正本係照原本作成。
本件不得上訴。
中    華    民    國   110    年    11    月    17    日
                                      書記官  林佳慧